臺灣臺南地方法院民事判決
110年度訴字第180號
原      告  王東銘  
訴訟代理人  王朝揚律師
複  代理人  黃立緯律師
被      告  黃朱鳳玩
訴訟代理人  黃靖雅  
被      告  黃朱鳳英
輔  佐  人  黃長興  
上列當事人間請求分割共有物事件，本院於民國111年4月28日言
詞辯論終結，判決如下：
    主  文
兩造共有坐落臺南市○區○○段○○○○○○○地號土地，面積五十一平方
公尺，分歸原告取得。
原告應補償被告黃朱鳳玩、黃朱鳳英各新臺幣玖拾伍萬伍仟伍佰
玖拾捌元。
訴訟費用由原告及被告各按如附表一所示比例負擔。
    事實及理由
一、本件原告主張：坐落臺南市○區○○段000○0地號土地（下稱系
    爭土地），面積51平方公尺，為兩造共有，應有部分各如附
    表一所示。茲因兩造就系爭土地並無不分割之約定；而依系
    爭土地之使用目的，亦無不能分割之情事。為此，爰依民法
    第823條第1項規定，訴請裁判分割系爭土地等語。並聲明求
    為判決：兩造共有系爭土地，分歸原告取得，並由原告以金
    錢補償被告。
二、被告抗辯：請求將系爭土地按如附表二所示分割方案分割等
    語。
三、兩造不爭執事項：
　㈠系爭土地，面積51平方公尺，為兩造共有，兩造就系爭土地
    之應有部分，詳如附表一所示。
　㈡兩造就系爭土地並無不分割之約定；而依系爭土地之使用目
    的，亦無不能分割之情事。
  ㈢系爭土地目前為空地，其上並無地上物，北側與臺南市東區
    自由路1段相鄰。
四、本件之爭點：　　
  ㈠原告訴請本院裁判分割系爭土地，有無理由？
  ㈡原告訴請本院裁判分割系爭土地，本院就系爭土地應採取如
    何之分割方案分割？　　　　　　
五、得心證之理由：　　
　㈠原告訴請本院裁判分割系爭土地，有無理由？
    1.按各共有人，除法令另有規定外，得隨時請求分割共有物
      。但因物之使用目的不能分割或契約訂有不分割之期限者
      ，不在此限，民法第823條第1項定有明文。
　  2.查，原告主張系爭土地為兩造共有，應有部分各如附表一
      所示，業據其提出土地登記第一類謄本1份為證（參見本
      院109年度南司調字第497號卷宗第49頁），自堪信為真正
      。再原告主張兩造就系爭土地並無不分割之約定，而依系
      爭土地之使用目的，亦無不能分割之情事，為被告於言詞
      辯論時不爭執，依民事訴訟法第280條第1項規定，視同自
      認，原告主張之上開事實，亦堪信為真實。
　　3.從而，兩造就系爭土地既無不分割之約定，依系爭土地之
      使用目的，亦無不能分割之情事，原告訴請本院裁判分割
      系爭土地，自應准許。
  ㈡原告訴請本院裁判分割系爭土地，本院就系爭土地應採取如
    何之分割方案分割？　　
　　1.按分割之方法不能協議決定，或於協議決定後因消滅時效
      完成經共有人拒絕履行者，法院得因任何共有人之請求，
      命為下列之分配：1.以原物分配於各共有人。但各共有人
      均受原物之分配顯有困難者，得將原物分配於部分共有人
      。2.原物分配顯有困難時，得變賣共有物，以價金分配於
      各共有人；或以原物之一部分分配於各共有人，他部分變
      賣，以價金分配於各共有人。以原物為分配時，如共有人
      中有未受分配，或不能按其應有部分受分配者，得以金錢
      補償之。民法第824條第2項、第3項定有明文。次按，所
      謂各共有人均受原物之分配顯有困難，當依社會一般之觀
      念定之，包括法律上之困難（如法律上禁止細分），以及
      事實上之困難（如共有人按其應有部分分配所獲分配之共
      有物極少，致難以利用）（最高法院108年度台上字第184
      1號判決參照）。再按，法院裁判分割共有物時，需衡酌
      共有物之性質、價格、經濟效益，各共有人之意願、利害
      關係，共有人分得各部分之經濟效益與其應有部分之比值
      是否相當，俾兼顧共有人之利益及實質公平，始為適當公
      平（最高法院110年度台上字第1614號判決意旨參照）。
　  2.查，系爭土地，現為空地，並無地上物，北側與臺南市○
      區○○路0段○○○○○○○段000○0地號土地）相鄰，此為兩造所
      不爭執；再系爭土地之土地使用分區為第五種住宅區，基
      準建蔽率為60%，有臺南市政府都市發展局都市計畫土地
      使用分區（或公共設施用地）證明書影本1份在卷足據（
      參見本院卷第237頁）；又系爭土地略呈梯型；東側及東
      南側臨坐落同段149地號土地，相鄰處約為12.5公尺；南
      側臨坐落同段147之2地號土地，相鄰處約為4公尺；西側
      臨坐落同段131地號土地，相鄰處約為6.5公尺，西南側臨
      坐落同段133、147之1、147之3地號土地，相鄰處分別約
      僅0.5公尺、1.5公尺、1公尺，北側臨坐落同段149之1地
      號土地，有地籍圖謄本1份在卷可按（參見本院卷第117頁
      、第49頁至第52頁）。又坐落同段131地號土地，為原告
      與訴外人陳保順、陳建龍、陳盈豪、陳品安、陳紀阿銀、
      陳靜芬、許中一、盧志勇、陳仙合、陳友仁、李玉女、陳
      怡潔、陳冠學（下稱陳保順等13人）共有，原告之應有部
      分為十六分之四；坐落同段149地號土地，為原告與訴外
      人王東祥共有，原告之應有部分為一百八十四分之一百五
      十九，有土地、建物查詢資料2份附卷足據（參見本院卷
      第27頁至第30頁、第49頁）。
　　㈢本院審酌：
　　　1.系爭土地之面積僅有51平方公尺，如按兩造就系爭土地
        之應有部分比例，分配予各共有人，原告、被告黃朱鳳
        玩、黃朱鳳英所獲分配土地之面積，分別僅有25平方公
        尺、13平方公尺及13平方公尺；縱令採取被告所提出、
        如附表二所示分割方案，將系爭土地分為如附圖所示編
        號A部分、如附圖所示編號B部分；如附圖所示編號A部
        分、如附圖所示編號B所示部分之面積，亦分別僅有26
        平方公尺、25平方公尺，將嚴重減損系爭土地之價值，
        且不利於兩造對於分配所得土地之利用，依社會一般之
        觀念，應可認各共有人均受原物分配，顯有困難，惟因
        如將系爭土地原物分配予其中一共有人，並無困難，揆
        之前揭規定，自應將原物分配予其中一共有人。是以，
        被告抗辯系爭土地應按如附表二所示分割方案分割等語
        ，應無足取。
　　　2.考量原告就系爭土地主張之分割方案，乃將系爭土地分
        歸原告取得，可知將系爭土地分歸原告取得，符合原告
        之意願；並斟酌系爭土地，面積不大，單獨利用系爭土
        地之經濟效益有限，難以使系爭土地發揮最大之經濟效
        用；而與系爭土地相鄰之坐落同段131地號土地，為原
        告與陳保順等13人共有，原告之應有部分為十六分之四
        ，與系爭土地相鄰之坐落同段149地號土地，為原告與
        王東祥共有，原告之應有部分為一百八十四分之一百五
        十九，已如前述；如將系爭土地分歸原告取得，系爭土
        地日後即有與原告就相鄰之坐落同段131、149地號土地
        分割後所獲分配之土地合併利用之可能，應有助於系爭
        土地發揮最大之經濟效用。
　　　3.從而，本院認系爭土地分歸原告取得，較能使系爭土地
        發揮最大之經濟效用，並兼顧兩造之利益，最為適當。
　㈣又按，以原物為分配時，如共有人中有未受分配，或不能按
    其應有部分受分配者，得以金錢補償之，為民法第824條第3
    項所明定。查，系爭土地既分歸原告取得，而被告均未受分
    配，揆之前揭規定，自應以金錢補償被告。次查，經本院囑
    託長興不動產估價師事務所鑑定系爭土地價值之結果，長興
    不動產估價師事務所認為系爭土地之價值為新臺幣（下同）
    3,748,883元，此有長興不動產估價師事務所不動產估價報
    告書1份附於卷外可稽。準此，被告就系爭土地應有部分之
    價值應均為955,598元（計算式：3,748,883×13/51＝955,598
    ，小數點以下四捨五入）。是以，本院將系爭土地分歸原告
    取得後，原告自應補償未受分配之被告各955,598元，共計1
    ,911,196元。
四、綜上所述，原告依民法第823條第1項規定，請求分割系爭土
    地，為有理由，應予准許，爰判決如主文第1、2項所示。
五、復按，因共有物分割、經界或其他性質上類似之事件涉訟，
    由敗訴當事人負擔訴訟費用顯失公平者，法院得酌量情形，
    命勝訴之當事人負擔其一部，民事訴訟法第80條之1定有明
    文。本院審酌本件乃因共有物分割涉訟，分割結果對於兩造
    均屬有利，由敗訴當事人負擔訴訟費用顯失公平，認本件訴
    訟費用應由兩造按其等對於系爭土地之應有部分比例，即按
    如附表一之比例分擔，較為公允，爰諭知如主文第3項所示
    。
六、據上論結，本件原告之訴為有理由，依民事訴訟法第78條、
    第80條之1，判決如主文。
中　　華　　民　　國　　111 　年　　5 　　月　　31　　日
                  民事第五庭  法  官  伍逸康
以上正本係照原本作成。　　　　　　　　　
如不服本判決，應於送達後20日內，向本院提出上訴狀並表明上
訴理由，如於本判決宣示後送達前提起上訴者，應於判決送達後
10日內補提上訴理由書（須附繕本）。如委任律師提起上訴者，
應一併繳納上訴審裁判費。 
中　　華　　民　　國　　111 　年　　5 　　月　　31　　日
　　　　　　　　　　　　　　　書記官  康紀媛　　
附表一：　　　　
編號 當  事  人 應有部分比例 （即訴訟費用分擔比例） 1   原告     五十一分之二十五 2   被告黃朱鳳玩     五十一之十三 3   被告黃朱鳳英     同上 

附表二：
編號 分割後之土地   分割後之所有權人      1 如附圖所示編號A部分，面積26平方公尺 分歸被告黃朱鳳玩、黃朱鳳英，按應有部分各二分之一之比例，維持共有。 2 如附圖所示編號B部分，面積25平方公尺 分歸原告取得。